【裁判字號】    89,上訴,297
【裁判日期】    890412
【裁判案由】    常業重利
【裁判全文】
臺灣高等法院臺中分院刑事判決              民國八十九年度上訴字第二九七號
    上  訴  人
    即  被  告  丁○○
                乙○○  女二十.
                        住同右.
                        身分證.
右上訴人等因常業重利案件，不服臺灣彰化地方法院中華民國八十八年十二月二十日
第一審判決（民國八十六年度訴字第一二八○號，起訴案號：臺灣彰化地方法院檢察
署民國八十六年度偵字第七一二七、九二一○號），提起上訴，本院判決如左：
    主      文
上訴駁回。
    事      實
一、丁○○於民國（下同）八十三、四年間，與友人共同在彰化縣和美鎮○○路○段
    三三九號經營「溪彰汽車商行」，迄八十四年底或八十五年初將前開汽車商行轉
    讓與乙○○經營。詎丁○○於八十五年十二月七日，乘戊○○急需款項代償陳泳
    承積欠丙○○之舊欠時，在前址汽車商行內，約定貸借新台幣（下同）二十萬元
    予戊○○，利息為每月二萬四千元，但預扣第一期利息，故戊○○僅實借十七萬
    六千元，而每月須繳付利息二萬四千元，丁○○即取得該筆與原本顯不相當之重
    利。且為擔保前開戊○○之借款債權，亦約定（一）戊○○須提供其所有，車牌
    號碼ＯＮ─二九三五號自用小客車為質，但不留車。（二）戊○○與伴同戊○○
    同來借款之丙○○再共同簽發金額二十萬元，發票日八十五年十二月七日之本票
    一張及（三）另由丙○○交付陳文宗為發票人，華僑商業銀行清水分行為付款人
    ，金額十萬元，並經丙○○背書之支票一紙予丁○○。嗣戊○○再付過一期利息
    二萬四千元予丁○○後，即無力再支付利息遑論清償債款，丁○○即取走前揭自
    用小客車，並找到丙○○代償一萬元之利息，復取得丙○○交付，發票人陳文宗
    ，付款人同上銀行，金額八萬元之另紙支票。
二、乙○○自接手經營前開汽車商行之不詳時間起，在報紙刊登廣告，以（○四）0
    000000號、0000000號及0000000號電話為聯絡工具，在前
    址汽車商行，乘如附表所列王明東等人急迫、輕率、無經驗，分別約定貸以如附
    表所示之金錢，惟實借金額需先扣除第一期之利息，而以每十一天至每月不等之
    時間單位為一期各計算如附表借錢者之利息，計多次收得如附表所列與原本顯不
    相當之利息，並以之為常業。迄八十六年八月十二日中午十二時許，為警查獲，
    並扣得其所有之帳單一紙、裝機於前址汽車商行，用戶乙○○，號碼00000
    00，八十六年五月之電信費收據一紙、報刊及廣告費收據一包、印有汽車借款
    ─○四─0000000之廣告版一包、店內員工陳家振、楊森雄（二人均經檢
    察官為不起訴處分確定）之名片一盒、發票人梁進，金額二十五萬元之本票一張
    與彰化市○○段南郭小段五─一○六地號之土地登記簿謄本影本一張、前揭戊○○、丙○○共同簽發之本票影本一張及前開發票人為陳文宗之支票二紙等物。
三、案經彰化縣警察局和美分局報請台灣彰化地方法院檢察署檢察官暨同署檢察官就
    被告丁○○部分自動檢舉偵查起訴。
    理      由
一、訊據上訴人即被告丁○○、乙○○均否認有前揭犯行，被告丁○○辯稱，伊沒有
    借錢給戊○○云云。被告乙○○辯稱，伊只是受讓前手汽車商行之債權，尚未收
    得利息，利息「是按月計算」云云。經查：
    （一）被告丁○○前揭犯罪事實，業據戊○○與丙○○在偵查中證述綦詳，被告
          丁○○曾於偵查中供承認識丙○○，因丙○○係丁○○之友陳永昌的叔叔
          ，且曾需款洽借，經丁○○告知可到溪彰汽車商行問看看云云，若此供承
          屬實，則丁○○對丙○○、戊○○而言非僅無怨，反屬有功，則丙○○、
          戊○○寧有誣攀之理。況前開本票影本、支票等債權憑證係在被告乙○○
          經營之汽車商行內查獲，若戊○○確與乙○○有債務糾紛，而受乙○○之
          重利剝削，又豈會與丙○○均堅稱不認識乙○○等語。復戊○○實借十七
          萬六千元，卻須月付二萬四千元之利息，利率高達週年百分之一百六十四
          左右，較諸民法第二百零五條規定，約定利率，超過週年百分之二十者，
          債權人對於超過部分之利息，無請求權超出甚多；亦遠超過一般銀行或民
          間之借貸利率，而與原本顯不相當，故被告丁○○係乘戊○○急迫需款之
          際，貸以金錢，而取得與原本顯不相當之利息至為明確。
    （二）扣案帳單一紙，係被告乙○○所有之經營資料，已據被告乙○○供承不諱
          ，核與證人即前開汽車商行員工陳家振、楊森雄於警訊證述之詞相合。依
          該紙帳單內容，所記者為七月十六日至八月十五日之日記收支帳，其中有
          關車貸資料，大體如附表所示，且王明東部分分別於七月十五日記載王明
          東車貸三．五萬元，息入二千一百元，收入二千一百元，七月二十九日記
          載王明東貸三、五萬元，息入二千一百元，收入二千一百元；洪鐘城部分
          於七月十八日記載洪鐘城車貸三萬元，息入三千六百元，收入三千六百元
          ；許明農部分於七月二十一日記載許明農貸三萬元，支二萬六千四百元，
          支付二萬六千四百元；黃慶昌部分分別於七月二十二日記載黃慶昌車貸五
          萬元，息入三千元，收入三千元，八月六日記載黃慶昌車貸五萬元，息入
          三千元，收入三千元；陳志榮部分分別於七月二十四日記載陳志榮貸十萬
          元支九萬五千元，支付九萬五千元，八月十二日記載陳志榮車貸十萬元，
          息入五千元，收入五千元；柯廷炎部分分別於七月二十六日記載柯廷炎車
          貸八萬元，息入五千二百元，收入五千二百元，八月六日記載柯廷炎車貸
          八萬元，息入五千二百元，收入五千二百元；李泰和部分分別於七月二十
          六日記載李泰和車貸十八萬元，息入八千一百元，收入八千一百元，八月
          十一日記載李泰和車貸十八萬元，息入八千一百元，收入八千一百元；葉
          志烽部分於七月二十六日記載丁○○貸十五萬元，息九千七百五十元，支
          付十四萬零二百五十元；洪利民部分分別於七月二十八日記載洪利民車貸
          十七萬元，息入一萬零二百元，收入一萬零二百元，八月十二日記載洪利
          民車貸十七萬元，息入一萬零二百元，收入一萬零二百元；喬宇（起訴書
          誤植為喬本）部分分別於七月二十八日記載喬宇貸四十萬元，息入二萬六
          千元，收入二萬六千元，八月十二日記載喬宇車貸四十萬元，息入二萬六
          千元，收入二萬六千元；梁銀文部分於七月三十日記載梁銀文車貸十萬元
          ，支八萬九千二百元，支付八萬九千二百元；陳信旭部分於八月四日記載
          支付陳信旭車貸五萬元，支四萬五千元，支付四萬五千元；曾英順部分於
          八月十一日記載曾英順車貸三萬元，息入三千六百元，收入三千六百元；
          李豐貴部分於八月十一日記載李豐貴車貸一．五萬元，息入一千九百五十
          元，收入一千九百五十元。足見被告乙○○有貸以如附表所示王明東等人
          金錢，並預扣頭期利息，而以每十一天至每月（無從依扣案記帳單日期所
          示計出利率者，以採被告乙○○所辯按月計息方式計算）為一期各取得如
          附表所示之利息至明。
    （三）依附表所示之借款金額，因被告乙○○於借貸時已先預扣頭期之利息，足
          稽王明東等人實際借款金額應係如附表所示之借款金額減去利息為是，故
          被告乙○○貸借之週年利率各達如附表所示之週年利率百分之八三至百分
          之二五一，遠超過前揭民法第二百零五條所示之法定利率與一般銀行借款
          及民間借貸利率。衡諸常情，若非如附表所示王明東等人急迫、輕率或無
          經驗，寧有甘借貸如此高額利率之理，足徵被告乙○○係乘如附表所示者
          之急迫，輕率及無經驗貸以金錢而取得與原本顯不相當之利息甚明。
    （四）綜上，並有扣案前揭汽車商行內查扣之廣告資料、廣告版、電信費收據、
          名片等為證，被告等所辯殊不足採，事證明確其等犯行堪予認定。
二、按被告乙○○經營前開汽車商行，有卷附之溪彰汽車商行之報稅資料為憑，承作
    車貸業務取息，自有恃此為業之意，核被告丁○○所為係犯刑法第三百四十四條
    之普通重利罪；被告乙○○所為係犯同法第三百四十五條之常業重利罪。又起訴
    書雖未論及被告乙○○對如附表所示編號十一至十四之重利犯行，惟因此部分與
    本院認定前開被告乙○○常業重利罪行部分屬實質上一罪關係，本院自得併予審
    究，附此敘明。原審因依刑法第三百四十四條、第三百四十五條、第四十一條、
    第三十八條第一項第二款、罰金罰鍰提高標準條例第一條前段、第二條，爰審酌
    被告二人犯罪之動機、目的、手段、對社會所生之危害及犯後不知悔改，猶飾詞
    狡賴等一切情狀，量處丁○○有期徒刑三月，並諭知易科罰金折算標準，被告乙○○處有期徒刑八月，並說明扣帳帳單一張、廣告版一包及報紙一包，屬被告乙○○所有，供犯罪所用之物，已經查明，依法予以宣告沒收。至扣案土地登記簿
    謄本影本一張、發票人梁進本票一張、發票人陳文宗支票二張、發票人戊○○、
    丙○○共同簽發之本票影本一張、名片一盒與電信費收據一紙等物，非屬犯罪所
    用、所得或供犯罪預備之物，亦非違禁物，無得宣告沒收，併此敘明。認事用法
    及量刑均無不當，被告等均仍執前詞否認犯罪指摘原判決不當，非有理由，應予
    駁回。
三、據上論斷，應依刑事訴訟法第三百六十八條，判決如主文。
本件經檢察官甲○○到庭執行職務。
中  華      民      國     八十九     年      四      月    十二    日
                                  臺灣高等法院臺中分院刑事第六庭
                                        審判長法  官  李  文  雄
                                              法  官  沈  應  南
                                              法  官  陳  嘉  雄
右正本證明與原本無異。
乙○○部分不得上訴。
餘得上訴。
如不服本判決應於收受送達後十日內向本院提出上訴書狀，其未述上訴之理由者並
得於提起上訴後十日內向本院補提理由書（均須按他造當事人之人數附繕本）。
                                              書記官  王  麗  英
中      華      民      國     八十九     年      四      月    十三    日
附錄條文：
刑法第三百四十四條
乘他人急迫、輕率或無經驗，貸以金錢或其他物品，而取得與原本顯不相當之重利者
，處一年以下有期徒刑、拘役或科或併科一千元以下罰金。
刑法第三百四十五條
以犯前條之罪為常業者，處五年以下有期徒刑，得併科三千元以下罰金。
附表：（借款金額、利息單位均為新台幣元；利率為週年利率，採至個位數，以下四
捨五入）
編號 借  款  人  借 款 時 間  借 款 金 額  利       息    利           率
一    王明東      不詳         三萬五千元   二千一百元     約百分之一五三
二    洪鐘城      不詳         三萬元       三千六百元     約百分之一六四
三    許明農      ７       三萬元       三千六百元     約百分之一六四
四    黃慶昌      不詳         五萬元       三千元         約百分之一五三
五    陳志榮      ７       十萬元       五千元         約百分之九十五
六    柯廷炎      不詳         八萬元       五千二百元     約百分之二五一
七    李泰和      不詳         十八萬元     八千一百元     約百分之一一三
八    丁○○     ７        十五萬元     九千七百五十元  約百分之八三
九    洪利民      不詳         十七萬元     一萬零二百元   約百分之一五三
十    喬宇        不詳         四十萬元     二萬六千元     約百分之一六七
     （起訴書誤植為喬本）
十一  梁銀文     ７        十萬元       一萬零八百元   約百分之一四五
十二  陳信旭     ８４        五萬元       五千元         約百分之一三三
十三  曾英順      不詳         三萬元       三千六百元     約百分之一六四
十四  李豐貴      不詳         一萬五千元   一千九百五十元 約百分之一七二
                                                                        Ｄ


司法院資訊處製作；財團法人民間司法改革基金會備份。
